【裁判字號】    96,訴,4389
【裁判日期】    970730
【裁判案由】    違反藥事法等
【裁判全文】
臺灣臺中地方法院刑事判決              96年度訴字第4389號
公  訴  人  臺灣臺中地方法院檢察署檢察官
被      告  乙○○
            甲○○
上列被告等因詐欺案件，經檢察官提起公訴（96年度偵字第
15842號），本院判決如下：
    主    文
本件公訴不受理。
    理    由
一、公訴意旨略以：被告甲○○、乙○○及1姓名年籍不詳之成
    年男子，共同基於擅自執行醫療業務、販賣偽藥及意圖為自
    己不法所有之犯意聯絡，先由被告甲○○、乙○○佯裝為母
    女，於民國96年6月22日上午8時許，在臺中縣豐原市「行政
    院衛生署豐原醫院」候藥室附近，向前來看診高血壓及心臟
    病之年邁老人即被害人丙○○搭訕，並藉機佯稱：有認識1
    名專治高血壓及心臟病之權威中醫師，被告甲○○即是吃該
    醫師所開的藥方而治癒等云云，極力邀集被害人丙○○前往
    看診，致被害人丙○○誤信為真，而搭乘被告乙○○所駕駛
    之車牌號碼Z8－8625號自用小客車，與被告甲○○等3人共
    同前往臺中縣市之某不詳地點之民宅內，復由該真實姓名年
    籍不詳而未取得合法中醫資格之男子進行看診，並由該假冒
    醫師之男子開立中藥處方，佯稱：需服用3、4台斤其所開立
    之藥方後，才會痊癒云云，而被告乙○○並在旁附和，且要
    該名假冒醫師之男子先撥用3台斤之藥方予被害人丙○○，
    嗣經被害人丙○○詢問價格後，才獲悉渠等所稱之藥方價格
    ，每台斤竟要新臺幣（下同）3萬元，而當被害人丙○○答
    稱：伊身上沒帶那麼多錢，欲婉拒時，被告乙○○則在旁佯
    稱：可幫被害人丙○○先墊付9萬元之藥款云云，以此欺瞞
    之手段，完成所謂看診拿藥之交易。其後，被告乙○○則駕
    車與被告甲○○共同搭載被害人丙○○返回被害人丙○○位
    在臺中縣東勢鎮之住所內，拿取銀行之存摺及印章等，用以
    提款支付上揭藥款9萬元。嗣被害人丙○○於同日下午1時許
    ，由被告乙○○、甲○○搭載前往臺中縣東勢鎮○○路609
    號之「第一商業銀行」，欲提領款項之際，適為「第一商業
    銀行」警衛張文洲所察覺，因此提醒被害人丙○○留意，被
    害人丙○○始未領取款項交付被告乙○○、甲○○。而張文
    洲隨即報警處理，並在被告乙○○之上揭車上，扣得上揭偽
    藥3包等物品（該藥品經檢驗結果，為偽藥「龜鹿二仙膠」
    ），因認被告2人涉嫌違反醫師法第28條第1項前段之未取得
    合法醫師資格，擅自執行醫療業務、藥事法第83條第1項之
    販賣偽藥及刑法第339條第3項、第1項之詐欺取財罪未遂罪
    嫌，並認被告2人係一行為，觸犯上開罪名，應從一重論以
    藥事法第83條第1項之罪等語。
二、按同一案件繫屬於有管轄權之數法院者，由繫屬在先之法院
    審判之。但經共同之直接上級法院裁定，亦得由繫屬在後之
    法院審判；依第8條之規定不得為審判者，應諭知不受理之
    判決，並得不經言詞辯論為之，刑事訴訟法第8條、第303條
    第7款、第307條分別定有明文；又訴訟上所謂一事不再理之
    原則，關於實質上一罪或裁判上一罪，均有其適用，亦有最
    高法院60年臺非字第77號判例可資參照；再按刑法修正條文
    於94年2月2日經總統公布，並自95年7月1日起施行，其中原
    刑法第56條之連續犯規定業經刪除，即修正後之刑法已無連
    續犯得論以裁判上一罪之情形，參照該修正條文之立法理由
    ，即修正條文說明謂「至連續犯廢除後，對於部分習慣犯，
    例如竊盜、吸毒等犯罪，是否會因適用數罪併罰而使刑罰過
    重產生不合理之現象一節，在實務上應可參考德、日等國之
    經驗，委由學界及實務以補充解釋之方式，發展接續犯之概
    念，對於合乎『接續犯』或『包括的一罪』之情形，認為構
    成單一之犯罪，以限縮數罪併罰之範圍，用以解決上述問題
    。」等語，則依前揭修法意旨，於修正刑法施行後，自應重
    新檢討「接續犯」、「包括的一罪」之概念，其中屬包括一
    罪概念中之「集合犯」，係立法者在犯罪構成要件所描述及
    預設之該當行為，本身即具有不斷反覆實施之特性，而是否
    為集合犯之判斷標準，其一類型係從法條文義即可得知，如
    「收集」國防機密罪、「收集」偽造通用貨幣罪，由法條所
    規定「收集」之文義，即知「收集」之行為具有不斷實施之
    特性；另一集合犯之類型，則係由構成要件規範目的與日常
    生活經驗之典型違犯型態加以判斷者。復按刑事法若干犯罪
    行為態樣，本質上原具有反覆、延續實行之特徵，立法時既
    予特別歸類，定為犯罪構成要件之行為要素，則行為人基於
    概括之犯意，在密切接近之一定時、地持續實行之複次行為
    ，倘依社會通念，於客觀上認為符合一個反覆、延續性之行
    為觀念者，於刑法評價上，即應僅成立一罪。學理上所稱「
    集合犯」之職業性、營業性或收集性等具有重複特質之犯罪
    均屬之，例如經營、從事業務、收集、販賣、製造、散布等
    行為概念者（參照最高法院95年台上字第1079號、第3937號
    、第4656號判決）。準此，本件被告2人係兜售偽藥而從事
    此業務，其先後多次販賣偽藥之行為，係為圖不法利益而持
    續販賣，顯具重複實行之特質，是被告2人之販賣偽藥之行
    為，既具有反覆、延續實行之特徵，從而在行為概念上，自
    應評價認係包括一罪之集合犯，不生數罪併罰之問題。
三、經查：本件被告2人前因與另案被告楊坤根等人共同基於擅
    自執行醫療業務、販賣偽藥及意圖為自己不法所有之犯意聯
    絡，(一)於96年4月30日11時30分許，於高雄市小港醫院向洪
    金美佯稱：有一帖中藥配合五寶膏服用對腎臟病很有效云云
    ，使洪金美信以為真，遂搭乘由甲○○等所駕駛之車輛至高
    雄縣大寮鄉內坑村內坑78-9號之民宅，由張雅萍假扮中醫師
    替洪金美看診，並向洪金美佯稱：其身體不好，可以服用五
    寶膏治病云云，使洪金美陷於錯誤而購買之。(二)於96年5月4
    日8時許，於高雄市小港醫院向陳阿美佯稱：五寶膏可以治
    療其身體的疾病很有效云云，陳阿美信以為真，遂搭乘乙○○所駕駛之自小客車，至高雄縣大寮鄉○○街103巷19號民
    宅，由蔡美桂假扮中醫師替陳阿美看診，佯稱：陳阿美低血
    糖及筋骨退化不是很嚴重，只要服用五寶膏10天就有效果云
    云，並提供1紙五寶膏處分簽予陳阿美，使陳阿美陷於錯誤
    而購買之，因而涉嫌違反醫師法第28條第1項前段之未取得
    合法醫師資格，擅自執行醫療業務罪、藥事法第83條第1項
    之販賣偽藥罪及刑法第339條第1項之詐欺取財罪等罪嫌，經
    臺灣屏東地方法院檢察署檢察官於96年8月22日以96年度偵
    字第4046、5064號提起公訴，於96年8月24日繫屬臺灣屏東
    地方法院，現由臺灣屏東地方法院以96年度訴字第859號審
    理中（下稱前案），有上開案件起訴書、臺灣高等法院被告
    前案紀錄表及本院公務電話紀錄各1份附卷可稽。而觀之前
    案及本案之犯罪情節、手法相似，時間相近，依上開說明，
    自始應均屬醫療業務與販賣偽藥行為之一貫延續，為執行、
    販賣等業務行為，被告2人執行該等業務，於行為概念上，
    應屬包括一罪，從而本件與前案即經臺灣屏東地方法院檢察
    署檢察官起訴之犯罪事實，因均屬從事業務行為之犯罪，本
    質上即具有反覆、延續實行之特徵，且被告2人係基於概括
    之犯意，在密切接近之一定時間及空間內反覆從事醫療、販
    賣偽藥之業務行為，應為包括一罪，依一事不再理原則，前
    案起訴之效力，應及於全部犯罪事實；又本件係臺灣臺中地
    方法院檢察署檢察官於96年11月8日提起公訴，於96年12月3
    日繫屬本院，是繫屬在後，揆諸前揭說明，則本院就被告等
    2人所涉本案部分，依刑事訴訟法第8條前段、第303條第7款
    規定，應諭知不受理之判決。
四、據上論斷，應依刑事訴訟法第8條、第303條第7款、第307條
    ，判決如主文。
中    華    民    國    97    年    7     月    30    日
                  刑事第一庭  審判長法  官  唐光義
                                    法  官  朱光國
                                    法  官  洪挺梧
上正本證明與原本無異。
如不服本判決，應於收受送達後10日內向本院提出上訴書狀（應
敘述具體理由並附繕本）。
上訴書如未敘述理由，應於上訴期間屆滿後20日內補提理由書於
本院。
                                   書記官  劉雅玲
中    華    民    國    97    年    7     月    30    日


司法院資訊處製作；財團法人民間司法改革基金會備份。
